ACORDAO-COMPLETO-2489803

ACÓRDÃO 11261/2021 ATA 29/2021 - PRIMEIRA CÂMARA

VISTOS, relatados e discutidos estes autos de tomada de contas especial instaurada pelo Ministério do Desenvolvimento Regional em desfavor de Paulo Roberto Mustrangi de Oliveira (XXX.575.067-XX) e da Prefeitura Municipal de Petrópolis/RJ (29.138.344/0001-43) , em razão de não comprovação da regular aplicação dos recursos repassados pela União por meio do Termo de compromisso 3/2011, registro Siafi 666051, que tinha por objeto o atendimento emergencial de socorro e assistência às pessoas afetadas por enchentes e enxurradas no referido município;
ACORDAM os Ministros do Tribunal de Contas da União, reunidos em sessão de 1ª Câmara, ante as razões expostas pelo Relator, em:
9.1. acolher as alegações de defesa apresentadas pelo município de Petrópolis/RJ (CNPJ 29.138.344/0001-43) , excluindo-o da relação processual;
9.2 julgar regulares com ressalva as contas do responsável Paulo Roberto Mustrangi de Oliveira (CPF XXX.575.067-XX) , dando-lhe quitação, com fundamento nos arts. 16, inciso II, 18 e 23, inciso II, da Lei 8.443/1992, c/c os arts. 208 e 214, inciso II, do Regimento Interno/TCU;
9.3. encaminhar cópia desta decisão ao Ministério do Desenvolvimento Regional e aos responsáveis.

Tomada de contas especial instaurada pelo Ministério do Desenvolvimento Regional em razão de irregularidades apontadas na execução do Termo de compromisso 3/2011 (Siafi 666051), para atendimento emergencial de socorro e assistência às pessoas afetadas por enchentes e enxurradas em janeiro de 2011.

Primeira Câmara

Município de Petrópolis/RJ.

3. Interessados/Responsáveis:
3.1. Interessado: Ministério do Desenvolvimento Regional (03.353.358/0001-96)
3.2. Responsáveis: Paulo Roberto Mustrangi de Oliveira (XXX.575.067-XX); Município de Petrópolis/RJ (29.138.344/0001-43).

13.1. Ministros presentes: Jorge Oliveira (na Presidência) e Vital do Rêgo (Relator).
13.2. Ministro-Substituto convocado: Marcos Bemquerer Costa.
13.3. Ministro-Substituto presente: Weder de Oliveira.

VITAL DO RÊGO

Adoto como parte do relatório a instrução de mérito elaborada no âmbito da Secretaria de Controle Externo de Tomada de Contas Especial (peça 131) , a seguir transcrita com os ajustes pertinentes, que contou com a anuência do corpo diretivo da unidade (peças 132 e 133) :
INTRODUÇÃO
Cuidam os autos de tomada de contas especial instaurada pelo Ministério do Desenvolvimento Regional, em desfavor de Paulo Roberto Mustrangi de Oliveira (XXX.575.067-XX) e da Prefeitura Municipal de Petrópolis/RJ (29.138.344/0001-43) , em razão de não comprovação da regular aplicação dos recursos repassados pela União por meio do Termo de compromisso 3/2011, registro Siafi 666051, firmado entre o Ministério e o município referidos, e que tinha por objeto o "Atendimento emergencial de socorro e assistência às pessoas afetadas por enchentes e enxurradas, no município de Petrópolis/RJ".
HISTÓRICO
Em 29/11/2017, com fundamento na IN/TCU 71/2012, alterada pela IN/TCU 76/2016 e DN/TCU 155/2016, o dirigente da instituição Ministério do Desenvolvimento Regional autorizou a instauração da tomada de contas especial. O processo foi registrado no sistema e-TCE com o número 98/2018.
O Termo de compromisso 3/2011, registro Siafi 666051, foi firmado no valor de R$ 7.000.000,00, sendo R$ 7.000.000,00 à conta do concedente e R$ 0,00 referente à contrapartida do convenente. Teve vigência de 14/1/2011 a 13/1/2012, com prazo para apresentação da prestação de contas em 26/1/2018. Os repasses efetivos da União totalizaram R$ 7.000.000,00 (peça 8) .
A prestação de contas e complementações enviadas foram analisadas por meio dos documentos constantes no processo (peças 4, 17, 21, 40 e 45) .
O fundamento para a instauração da Tomada de Contas Especial, conforme consignado na matriz de responsabilização elaborada pelo tomador de contas, foi a constatação da seguinte irregularidade: 
Utilizar Recursos Federais em desacordo com a legislação vigente ou que, mediante ausência de elementos comprobatórios, não havia tido demonstração de seu uso correto. Em análise do atingimento dos objetivos, a SEDEC avaliou que dos documentos apresentados, não foi possível concluir que a população foi alcançada com todas as ações desenvolvidas em resposta ao desastre, uma vez que não havia nos autos relatório fotográfico demonstrativo da distribuição dos bens adquiridos, produzidos ou construídos, nem lista de beneficiários que comprasse o recebimento dos mesmos ou outro documento comprobatório; constava, por sua vez, o levantamento de indícios de ilegalidade na execução dos recursos recebidos pelo interessado, a exemplo dos elementos indicativos de ineficácia e ausência de emergencialidade na construção de gavetas mortuárias e na aquisição de radiocomunicadores (Parecer nº 0009/2016/SEDEC/CENAD/CGMO, de 06/07/2016) . A SEDEC manifestou-se pela glosa dos recursos federais executados em desacordo com a legislação vigente ou que, mediante ausência de elementos comprobatórios, não havia tido demonstração de seu uso correto, no valor de R$ 1.574.689,25. E também manifestou-se pela glosa dos recursos utilizados em objetos que não demonstravam o atingimento dos objetivos da Transferência. Na análise destes, a SEDEC avaliou que dos documentos apresentados, não foi possível concluir que a população foi alcançada com todas as ações desenvolvidas em resposta ao desastre, uma vez que não havia nos autos relatório fotográfico demonstrativo da distribuição dos bens adquiridos, produzidos ou construídos, nem lista de beneficiários que comprove o recebimento dos mesmos ou outro documento comprobatório; constava, por sua vez, o levantamento de indícios de ilegalidade na execução dos recursos recebidos pelo interessado, a exemplo dos elementos indicativos de ineficácia e ausência de emergencialidade na construção de gavetas mortuárias e na aquisição de radiocomunicadores. Assim, não aprovou as ações que não demonstraram o atingimento dos objetivos, no valor de R$ 376.519,71.
Os responsáveis arrolados na fase interna foram devidamente comunicados e, diante da ausência de justificativas suficientes para elidir a irregularidade e da não devolução dos recursos, instaurou-se a tomada de contas especial.
No relatório (peça 66) , o tomador de contas concluiu que o prejuízo importaria no valor original de R$ 1.777.323,64, imputando-se a responsabilidade a Paulo Roberto Mustrangi de Oliveira, Prefeito do Município de Petrópolis, no período de 1/1/2009 a 31/12/2012, na condição de gestor dos recursos, e à Prefeitura Municipal de Petrópolis - RJ, na condição de contratado. 
Em 18/1/2019, a Controladoria-Geral da União emitiu o relatório de auditoria (peça 67) , em concordância com o relatório do tomador de contas. O certificado de auditoria e o parecer do dirigente do órgão de controle interno concluíram pela irregularidade das presentes contas (peças 68 e 69) .
Em 30/1/2019, o ministro responsável pela área atestou haver tomado conhecimento das conclusões contidas no relatório e certificado de auditoria, bem como do parecer conclusivo do dirigente do órgão de controle interno, manifestando-se pela irregularidade das contas, e determinou o encaminhamento do processo ao Tribunal de Contas da União (peça 70) .
Na instrução inicial (peça 74) , analisando-se os documentos constantes nos autos, concluiu-se pela necessidade de realização de citação dos responsáveis: Paulo Roberto Mustrangi de Oliveira, respondendo por débito relacionado a duas das irregularidades (ausência de comprovação da boa e regular aplicação de parte dos recursos públicos e dano ao erário decorrente da prática de ato antieconômico, evidenciado pela ineficácia de uma despesa) ; Prefeitura Municipal de Petrópolis - RJ, respondendo por débito relacionado à última irregularidade (aplicação de parte dos recursos federais em finalidade diversa daquela previamente pactuada, sem autorização prévia do órgão repassador, em benefício do ente federado) .
Após a anuência da proposta pelo corpo dirigente da Secex-TCE (peças 75-76) , houve a regular citação dos responsáveis: ex-prefeito (peças 80 e 82) ; município (peças 79 e 81) . O exame dos elementos acostados aos autos pelos responsáveis a título de alegações de defesa será realizado adiante.
ANÁLISE DOS PRESSUPOSTOS DE PROCEDIBILIDADE DA IN/TCU 71/2012
Prejuízo ao Contraditório e Ampla Defesa
Verifica-se que não houve o transcurso de mais de dez anos desde o fato gerador sem que tenha havido a notificação dos responsáveis pela autoridade administrativa federal competente (art. 6º, inciso II, c/c art. 19 da IN/TCU 71/2012, modificada pela IN/TCU 76/2016) , uma vez que os fatos geradores das irregularidades sancionadas ocorreram em 2011, e os responsáveis foram notificados sobre as irregularidades pela autoridade administrativa competente conforme abaixo:
Paulo Roberto Mustrangi de Oliveira, no período de 2012 a 2017 (peças 22, 24, 54, 63) .
Prefeitura Municipal de Petrópolis - RJ, no período de 2012 a 2017 (peças 33, 47, 54, 60 e 63) .
Valor de Constituição da TCE 	
Verifica-se, ainda, que o valor atualizado do débito apurado (sem juros) em 1/1/2017 é de R$ 2.574.304,54, portanto superior ao limite mínimo de R$ 100.000,00, na forma estabelecida conforme os arts. 6º, inciso I, e 19 da IN/TCU 71/2012, modificada pela IN/TCU 76/2016. 
OUTROS DÉBITOS NOS SISTEMAS DO TCU COM OS MESMOS RESPONSÁVEIS
	Informa-se que foi encontrado débito imputável aos responsáveis em outros processos em tramitação no Tribunal:
	Responsável
	Processos

	Paulo Roberto Mustrangi de Oliveira
	Processo 034.219/2013-7 (TCE, aberto) 

	Prefeitura Municipal de Petrópolis - RJ
	Processo 034.219/2013-7 (TCE, aberto) , Processo 000.437/2012-3 (RACOM, encerrado) , Processo 000.438/2012-0 (RACOM, encerrado) , Processo 006.706/2011-8 (MON, encerrado) , Processo 025.876/2014-7 (TCE, encerrado) , Processo 005.789/2011-7 (MON, encerrado) , Processo 011.352/2010-8 (SCN, encerrado) , Processo 029.520/2010-0 (REPR, encerrado) , Processo 032.871/2010-4 (REPR, encerrado) , Processo 000.919/2011-0 (RACOM, encerrado) e Processo 001.619/2006-9 (TCE, encerrado) 

	A tomada de contas especial está, assim, devidamente constituída e em condição de ser instruída.
EXAME TÉCNICO			 
	Foram realizadas a citação de Paulo Roberto Mustrangi de Oliveira e do Município de Petrópolis nos seguintes termos:	
Ex-prefeito
Irregularidade: ausência de comprovação da boa e regular aplicação de parte dos recursos públicos repassados pela União por meio do Termo de compromisso 3/2011, registro Siafi 666051, firmado entre o Ministério e o município de Petrópolis/RJ, e que tinha por objeto o instrumento descrito como "atendimento emergencial de socorro e assistência às pessoas afetadas por enchentes e enxurradas, no município de Petrópolis/RJ", evidenciada pela: 
a) falta de comprovante de pagamento da despesa no valor de R$ 387.225,15; 
b) falta de nota fiscal relativa a despesas no valor de R$ 999.972,25 ; 
c) carência de elementos comprobatórios que permitissem concluir que a população foi alcançada com todas as ações desenvolvidas em resposta ao desastre, como: c.1) ausência de motivação da despesa, inclusive sem demonstração do nexo causal com o desastre;  c.2) ausência de descrição completa do objeto da despesa;  c.3) não comprovação da execução física do objeto (já que não foi informada a localidade e tempo de duração, e/ou as atividades desenvolvidas e/ou o período de funcionamento dos depósitos e abrigos) , como, dependendo do gasto: relatório fotográfico; demonstrativo da distribuição dos bens adquiridos, produzidos ou construídos; lista de beneficiários que comprove o recebimento dos mesmos, ou outro documento comprobatório que demonstre a sua finalidade (para as despesas com locação ou aquisição de veículos e equipamentos, provisão de alimentos, organização de donativos e hospedagem, relacionados na tabela à peça 72) . 
Conduta: não apresentar comprovante de pagamento e nota fiscal de despesas realizadas com recursos federais recebidos; não motivação de despesa; não detalhamento de despesa; não apresentar elementos comprobatórios da execução física do objeto de despesas.
Irregularidade: dano ao erário decorrente da prática de ato antieconômico, evidenciado pela ineficácia da despesa, seja para o atingimento dos objetivos do repasse seja pela incompatibilidade com os serviços de comunicação adotados pelo município, que a tornam inútil (relacionado na tabela à peça 72) . 
Conduta: adquirir equipamentos de comunicação incompatíveis com o sistema de comunicação municipal e após seis meses da ocorrência do evento natural que ensejou a despesa.
Município de Petrópolis - RJ
Irregularidade: aplicação de recursos federais em finalidade diversa daquela previamente pactuada, sem autorização prévia do órgão repassador, em benefício do ente federado (relacionado na tabela à peça 72) .
Conduta: beneficiar-se indevidamente de recursos federais para realização de ações específicas, no âmbito do instrumento em questão, cuja finalidade foi desvirtuada em prol do ente federado.
Defesa de Paulo Roberto Mustrangi de Oliveira 
O responsável Paulo Roberto Mustrangi de Oliveira apresentou defesa, cujos argumentos são sintetizados em seguida (peça 100) .
A prestação de contas e as informações complementares foram enviadas tempestivamente aos órgãos competentes, foi objeto de análise e julgamento prévio, inclusive pelo Tribunal de Contas do Estado do Rio de Janeiro, que a aprovou por unanimidade. A auditoria interna e o TCE-RJ não julgaram qualquer ato praticado como sendo de improbidade.
As notas fiscais, comprovante de pagamento, justificativas para as contratações pelo município encontram-se nos anexos da defesa (anexos 1-27, acostados às peças 101-123) .
As justificativas para aquisição de equipamentos de comunicação, o respectivo comprovante de pagamento, as notas fiscais e o parecer da assessoria jurídica que respalda a contratação encontram-se nos anexos da defesa (anexos 28-32, acostados às peças 124-128) .
A ausência de fundamento legal para se imputar ao defendente obrigação de devolução de valores, sob pena de o município estar se locupletando por valores que na realidade são de sua responsabilidade, uma vez que todas as despesas e aplicações de recursos foram cuidadosamente feitas em prol do município.
A ausência nos autos de qualquer indício de enriquecimento ilícito, apropriação indébita ou de qualquer ação ou omissão por parte do defendente que atentem contra os princípios da administração pública, nem tampouco tenha causado prejuízo ao erário.
Ao defendente não se pode imputar nenhuma das facetas da improbidade administrativa, pois não há nos autos qualquer prova de enriquecimento ilícito, apropriação indébita, prejuízo ao erário, desvio de finalidade na aplicação dos recursos financeiros concedidos pela União ou de qualquer ação ou omissão por parte do defendente que atentem contra os princípios da administração pública.
Ao final, o ex-prefeito requer:
a)  que seja acatada a prestação de contas com as justificativas e os comprovantes anexos à defesa, julgando-a regular;
b)  que se suspenda eventual ato destinado à cobrança dos valores impugnados e se abstenha de eventuais atos destinados à inclusão do defendente em qualquer órgão de restrição ao crédito.
Anexada à defesa, o ex-gestor apresentou vários elementos que serão relacionados na análise adiante.
Defesa do Município de Petrópolis
A prefeitura apresentou defesa, cujos argumentos são sintetizados em seguida (peça 95) .
A contratação para a construção de 150 gavetas mortuárias no Cemitério de Itaipava, formalizada através do processo de dispensa de licitação 1.053/11, deu-se devido ao grande número de vítimas fatais das chuvas dos dias 11 e 12/01/2011, que tiveram que ser sepultadas num mesmo momento, o que ocasionou uma superlotação dos cemitérios municipais, em especial do Cemitério de Itaipava, que é o mais próximo do local do evento, e teve ocupação total de suas sepulturas perpétuas e covas rasas, já que o mesmo não tinha gavetas mortuárias.
O processo de dispensa foi deflagrado em 24/1/2011, 12 dias após a incidência das fortes chuvas, indicando que a contratação ocorreu em virtude da tragédia ocorrida, uma vez que, devido ao atendimento imediato das vítimas das fortes chuvas, o Cemitério de Itaipava ficou sem espaço físico para sepultamentos em cova rasa, e, em virtude do vultuoso número de desaparecidos, foi necessária sua ampliação para atendimento à população, que já estava fragilizada por todo o ocorrido, restando, assim, caracterizado que não houve desvio de finalidade na aplicação da verba em comento.
O contrato foi devidamente assinado em 30/3/2011, quando foi autorizado o início da obra. Nesta época, o município ainda estava em trabalho contínuo de resgates de corpos desaparecidos, tanto que após quatro anos o número de vítimas na Região Serrana pode ultrapassar dez mil pessoas (conforme matéria jornalística transcrita na defesa, publicada no site o Globo.com) , o que demonstra que os trabalhos de busca não se encerraram após o episódio catastrófico, e, ainda, o número de vítimas poderia subir substancialmente ao longo daquele ano. Tal situação resultou na prorrogação da decretação do estado de calamidade ao longo daquele ano (o prazo de 180 dias do Decreto 429, de 14/1/2011, foi prorrogado pelo Decreto 481, de 5/4/2011, e pelo Decreto 557, de 8/7/2011, que o prorrogaram por 180 dias (90 dias cada um) ) .
A obra foi finalizada, conforme Aceite Provisório de Serviços, em 31 de agosto de 2011, ou seja, dentro do prazo estabelecido de 180 dias para dispensa de licitação em casos emergenciais (Lei 8.666/93 , no art. 24, inciso IV) . Ela foi totalmente paga em 6/10/2011, tendo em vista que, em maio/2011, foi liquidado e pago 70% do valor contratual (no montante de R$ 195.508,39) , e em setembro/outubro foi liquidado e pago o restante (no montante de R$ 83.789,32) . Todos os ajustes necessários foram realizados até 23/9/2011, estando dentro do prazo legal e dentro do período em que o município ainda se encontrava sob efeitos de decreto emergencial, atendendo à finalidade do Decreto 7.257/2010.
A situação enfrentada era de extrema urgência, pois era início de verão e não se podia precisar se novos desastres naturais iriam ocorrer devido à vulnerabilidade do local, causando mais vítimas fatais, além dos corpos que ainda estavam sendo localizados na região, sem contar a demanda normal diária exigida, o que por certo levaria ao colapso total, gerando vultosos prejuízos à população local, já tão fragilizada. O Cemitério serviu, portanto, para atendimento às vítimas daquelas chuvas, através das novas gavetas, para recepção aos corpos provenientes da tragédia em questão, uma vez que os trabalhos de busca não se encerraram após a ocorrência da tragédia.
A imputação de possível sanção econômica, e as consequências que dela advierem, devem recair sobre a pessoa física que cometeu o suposto ato ilegal e/ou ilícito, e não sobre o ente federativo, com base no art. 93 do Decreto-Lei 200/1967 e no art. 39 do Decreto 93.872/1986.
A responsabilização do município deve ser revista, em face dos princípios do formalismo moderado, da verdade real e da autotutela da Administração Pública, haja vista que está plenamente evidenciado que não houve desvio de finalidade na aplicação da verba concedida.
Ao final, o ente municipal requer:
a)  que seja aceita a despesa no valor (original) de R$ 279.297,71, referente à construção de 150 gavetas mortuárias no Cemitério de Itaipava (através do processo administrativo 1.053/11) , "eis que está plenamente evidenciado que não houve desvio de finalidade na aplicação da verba concedida, pois a construção de novas gavetas e os reparos realizados serviram para atendimento às vítimas daquelas chuvas, para recepção aos corpos provenientes da tragédia em questão, uma vez que os trabalhos de busca não se encerraram após a ocorrência da tragédia";
b)  que a sanção econômica e as consequências que dela advierem, recaiam sobre a pessoa física que cometeu o suposto ato ilegal e/ou ilícito, e não sobre o ente federativo;
c)  que se suspenda eventuais atos destinados à cobrança daquele valor, diante das razões ora apresentadas, e se abstenha de eventuais atos destinados à inclusão de sanção econômica na Dívida Ativa da União em desfavor do município, vez pendente o julgamento do pleito ora apresentado.
Anexada à defesa, a prefeitura apresentou os seguintes elementos:
A publicação do Diário Oficial da União das Portarias GM 24 e 25/2011 do Ministério da Integração Nacional, que autorizam a transferência de recursos para ações de socorro, assistência e restabelecimento dos serviços essenciais (peça 96) .
As cópias do processo administrativo 1.053/2011, que resultou na contratação da obra no Cemitério de Itaipava com a empresa FCK Construções Ltda., abrangendo a documentação das despesas correlatas: NFs 153 e 159, de 12/5/2011 e 3/10/2011, correspondentes a 70% e 30% do valor contratual dos serviços, respectivamente. Também se destaca o termo de Aceite Provisório de serviços, datado de 31/8/2011 (peças 97 e 98) .
Análise
Ausência de comprovação da boa e regular aplicação de parte dos recursos públicos
Os argumentos preliminares da defesa com vistas a eximir a responsabilidade do ex-gestor municipal são de que a imputação do débito ao defendente se caracterizaria locupletamento do município, que se beneficiou dos valores aplicados. Ainda aponta a impossibilidade de imputar-lhe improbidade administrativa, ante a ausência de enriquecimento ilícito, apropriação indébita, prejuízo ao erário, desvio de finalidade na aplicação dos recursos e ação ou omissão por parte do defendente que atentem contra os princípios da administração pública.
Não há que se falar em locupletamento do ente municipal, quando não há a devida comprovação da boa e regular aplicação dos recursos, irregularidade pela qual a responsabilidade recai sobre ex-prefeito, a quem cabia gerir e prestar contas (de acordo com a Constituição Federal, art. 70, parágrafo único, e o Decreto-Lei 200/1967, art. 93) . Ao não prestar contas a contento, presume-se que os recursos foram aplicados irregularmente, tornando-se responsável pelo dano ao erário. Não merece prosperar esta argumentação, assim como o questionamento de sua responsabilização por improbidade administrativa. Vale anotar que o TCU atém-se precipuamente à ocorrência de desfalque ou desvio de dinheiros, bens ou valores públicos, ou, ainda, da prática de qualquer ato ilegal, ilegítimo ou antieconômico de que resulte dano ao erário, não sendo competência sua manifestar-se sobre a ocorrência ou não de ato de improbidade administrativa. Também não comporta a espécie qualquer ilação à luz da Lei 8.429/92, que trata da ação de improbidade administrativa, eis que a atuação do TCU, nos casos como o presentemente retratado, tem como objetivo julgar a responsabilidade do gestor de recursos públicos decorrente da prática de atos de gestão ilegal, ilegítimo ou antieconômico, conforme os ditames constitucionais e legais. 
Na tentativa de elidir a irregularidade, a defesa alega que a atuação de outros órgãos de controle (auditoria interna e TCE-RJ) não apontaram ato irregular e que a documentação de despesa e justificativas foram apresentadas em anexo à sua defesa. 
O TCU possui jurisdição e competência próprias, estabelecidas pela Constituição Federal e pela sua Lei Orgânica (Lei 8.443/92) . Assim, o fato de outros órgão não terem apontado irregularidade, como alegado, não tem reflexo neste feito. O princípio da independência das instâncias, em síntese, estabelece a regra de que a decisão tomada numa instância (civil, penal, administrativa e perante os tribunais de contas) não afeta a competência de outra para deliberar sobre os mesmos fatos. Em que pese essa regra comporte algumas exceções, não é o caso da referida atuação.  
Quanto à suficiência dos elementos apresentados, passa-se ao exame deles em cotejo com o que fora pactuado e os apontamentos realizados na fase interna destas contas. 
Anexada à defesa, foram apresentados cópia dos documentos sintetizados na tabela abaixo:
	Data 
	Valor histórico (R$) 
	Anexo à defesa/ despesa indicada
	Localização neste processo
	Conteúdo dos elementos apresentados

	8/6/11
	20.400,00
	anexos 18/20, despesa com Carangola Log Logística
	peças 115-116
	Capa do Processo 1435/2011; justificativa do aluguel de empilhadeiras; proposta de preço da empresa; NF 1693 emitida pela citada empresa, de 20/5/2011, no valor da mencionada despesa, com descrição dos serviços de locação de equipamento (três empilhadeiras) ; comprovante de TED em favor da empresa e da prefeitura (retenções tributárias sobre a NF) correspondente àquele montante. Há outra NF 1697 no valor de R$ 10.800,00 que não se refere às despesas questionadas.

	9/11/11
	12.110,00
	Anexos 21/22, despesa com Agentes Proteção Patrimonial Ltda.
	peças 117-118
	NF 941 emitida pela citada empresa, de 22/3/2011, no valor da mencionada despesa, com descrição dos serviços de organização de estoque e vale transporte e alimentação; comprovante de TED em favor da empresa e da prefeitura (retenção tributária sobre a NF) correspondente àquele montante.

	31/3/11
	600,00
	Anexos 23/24, despesa com Pousada Residencial do Golf Ltda.
	peças 119-120
	Capa do Processo 3140/2011; justificativa da despesa (hospedagem técnicos do ITERJ) ; NF 3497 emitida pela empresa, em 10/2/2011.

	1/4/11
	2.500,00
	Anexos 25/27, despesa com Comércio Big Um Cereais Ltda. (Hotel do Prado) 
	peças 121-123
	Capa do Processo 3139/2011; justificativa da despesa (hospedagem técnicos do SEGOV) ; NF 506 emitida pela empresa, em 8/2/2011, no valor de R$ 2.300,00; comprovante de depósito em dinheiro em favor da empresa, em 1/4/2011, no valor de R$ 2.393,97 (acima do valor do documento fiscal) . 

	8/6/11
	5.022,78
	---
	---
	Não apresentou documentação.

	15/4/11
	387.225,15
	anexos 1/7, despesa com COMDEP
	peças 101-107
	Capa do Processo 946/2011, com justificativa do Secretário de Obras de que esta empresa já prestava serviços ao município, conhecia a região e tinha recursos humanos e logísticos para a prestação de serviço. Também consta o de acordo da Assessoria Jurídica para utilização da verba federal para essa despesa, no desenvolvimento de ação de restabelecimento de serviços essenciais, como desmontagem de edificação, limpeza urbana, desobstrução de vias públicas. Comprovante de depósito em dinheiro, em 4/3/2011, da prefeitura em favor da COMDEP, no valor de R$ 1.756.042,97. Contrato 38/2011, no valor de R$ 4 milhões, tendo por objeto a prestação de serviços referentes à contratação de pessoas, máquinas e equipamentos para restabelecer a normalidade das vidas das famílias atingidas, destinada a promover a retirada de barreiras, escombros, entulhos e lama produzida pela ação de águas pluviais. Três fotografias. NF 7395 da COMDEP, de 6/4/2011, no valor de R$ 387.225,15, referente parte final do contrato (sem especificar os serviços) . Parecer Jurídico aprovando o acréscimo de 25% do valor do contrato. NF 7398 da COMDEP, de 12/5/2011, no valor de R$ 999.972,25, referente aditivo ao contrato (sem especificar os serviços) 

	14/6/11
	999.972,25
			
	16/6/11
	1.080,00
	anexo 8, despesa com Carangola Log Logística
	peça 108
	Capa do Processo 6747/2011; NF 1752 emitida pela citada empresa, de 29/4/2011, com descrição dos serviços de locação de equipamento (transpalhateira) .

	31/3/11
	4.130,00
	anexos 9/11, despesa com Marcos Vinícius Xavier
	peças 109-111
	Capa do Processo 2810/2011; parecer jurídico anuindo a contratação por dispensa para contratação de dois caminhões baú por 30 dias; recibo de pagamento a autônomo emitido pela mencionada pessoa física e no citado valor da despesa, indicando prestação de serviço de motorista.

	10/3/11
	16.500,00
	anexo 12, despesa com César Augusto Jordão Pinto
	peças 112 e 115, p. 15-17; 29-30; 35-38, 43-44
	Contrato de locação firmado em janeiro/2011, no valor de R$ 14 mil locação e de R$ 2,5 mil o frete; proposta de preço; dois recibos emitidos pela mencionada pessoa física: um de R$ 10.000,00, em 9/2/2011, e outro de R$ 6.500,00, em 28/2/2011, para locação de equipamento (duas empilhadeiras) , serviço de mão de obra e frete; comprovante de TED de R$ 10 mil em 15/2/2011.

	4/4/11
	86.800,00
	anexos 13/14, despesa com Nova Tenco Máquinas e Ferramentas Ltda.
	peças 113-114
	Capa do Processo 2849/2011; comprovante de depósito em dinheiro em favor daquela empresa,  no valor da despesa mencionada, em 4/4/2011; NF 1.083 emitida em 17/3/2011, naquele valor, tendo por serviço descrito a aquisição de um rolo compactador. 

	26/4/11
	17.949,07
	---
	---
	Não apresentou documentação.

	10/3/11
	20.400,00
	anexos 15/17, despesa com Carangola Log Logística
	peça 115
	Capa do Processo 1435/2011; justificativa do aluguel de empilhadeiras; proposta de preço da empresa; NF 1635 emitida pela citada empresa, de 8/2/2011, no valor da mencionada despesa, com descrição dos serviços de locação de equipamento (três empilhadeiras) ; comprovantes de TED em favor da empresa correspondente àquele montante (pouco legível) . 

Na despesa com a contratação da COMDEP, uma empresa de economia mista vinculada ao município de Petrópolis, os apontamentos são de ausência de motivação da despesa, inclusive sem demonstração do nexo causal com o desastre; ausência de descrição completa do objeto contratado, ausência de comprovante de pagamento da despesa de R$ 387.225,15, ausência da nota fiscal relativa à despesas de R$ 999.972,25.
A despesa se deu no âmbito do Contrato 38/2011, apresentado, no valor de R$ 4 milhões, tendo por objeto a prestação de serviços referentes à contratação de pessoas, máquinas e equipamentos para restabelecer a normalidade das vidas das famílias atingidas, destinada a promover a retirada de barreiras, escombros, entulhos e lama produzida pela ação de águas pluviais. Os valores das duas despesas correspondem, portanto, a parte do contrato (que fora aditivado, como se verá adiante) . 
Conforme justificativa juntada aos autos pelo Secretário de Obras do município, a empresa já prestava serviços ao município, conhecia a região e tinha recursos humanos e logísticos para a prestação de serviço. Também consta o de acordo da assessoria jurídica para utilização da verba federal para essa despesa, no desenvolvimento de ação de restabelecimento de serviços essenciais, como desmontagem de edificação, limpeza urbana e desobstrução de vias públicas. 
No exame da finalidade da despesa, deve-se levar em questão os objetivos do repasse. O repasse federal foi autorizado pela Portaria GM/MI 24/2011 (peça 6) , para ações de socorro, assistência e restabelecimento dos serviços essenciais. A partir da natureza dos serviços descritos no contrato, pode-se observar que eles se harmonizam à finalidade do repasse (ações de socorro, assistência e restabelecimento dos serviços essenciais - Portaria GM/MI 24/2011, peça 6) , cujas ações estão previstas no Decreto 7.257/2010 (nos incisos V, VI e VII do art. 2º) .
Não há realmente a descrição completa do objeto contratado (especificando as máquinas/equipamentos e os serviços prestados) , seja no contrato apresentado ou aditivo (embora não tenha apresentado o aditivo na defesa em exame, ele já constava do processo - peça 51, p. 51-52) , seja nos documentos fiscais apresentados. Essa falha por si só não conduziria à impugnação da despesa, mas o contexto da realização da despesa traz a necessidade de o gestor demonstrá-la com elementos robustos de que houve a contento a execução física dos serviços.
Não foram apresentadas planilhas de medição, diário de obras, relatório de fiscalização, as built ou qualquer detalhe, no contrato ou nas notas fiscais, da quantidade de trabalhadores e de equipamentos envolvidos no contrato, de maneira que não há como saber se houve boa e regular aplicação dos recursos, pois é impossível saber quais e quantos equipamentos foram contratados, se o preço praticado foi justo e se o pessoal e equipamento contratados foram, de fato, usados nas ações de resposta ou nas quantidades contratadas. Logo, o contrato e as notas fiscais apresentados não servem como comprovantes da boa e regular aplicação dos recursos correlatos. Nessa linha, tem-se os Acórdão 896/2010-TCU-Segunda Câmara, rel. Benjamin Zymler, 2904/2010-2ª Câmara, rel. Aroldo Cedraz, 1186/2021-1ª Câmara, rel. Weder de Oliveira, e 486/2006-Plenário, rel. Ubiratan Aguiar.
No caso em específico, como a contratada faz parte do patrimônio da própria contratante, entende-se que aumenta mais ainda a necessidade de transparência na realização da despesa e, por outro lado, seria mais fácil a comprovação da despesa, haja vista que ambas (contratada e contratante) estavam sob a gestão da mesma pessoa. Ademais, também houve a contratação de outras empresas para a execução das ações objeto do contrato em apreço.
Assim, permanece não demonstrada a boa e regular aplicação dos recursos pagos à entidade municipal no que tange à comprovação da execução física.
No aspecto financeiro, houve a apresentação do documento fiscal relativa à despesa de R$ 999.972,25, qual seja, a NF 7398, de 12/5/2011, referente ao aditivo ao contrato, sanando essa lacuna (ausência de documento fiscal) . Por outro lado, em relação ao outro pagamento, registra-se que o comprovante apresentado foi o de depósito em dinheiro, em 4/3/2011, da prefeitura em favor da COMDEP, no valor de R$ 1.756.042,97. Não guarda relação com a despesa questionada, pois a NF 7395, no valor de R$ 387.225,15, referente parte final do contrato, foi emitida posteriormente, em de 6/4/2011 (como o contrato é por valor bem maior do que as despesas em exame, possivelmente se tratou de pagamento relativo a outras despesas por ele abrangidas e custeada por fontes de recursos distintas - depósito foi em dinheiro, não por meio de transferência bancária) . Em virtude da ausência desse documento, não restou demonstrado o nexo causal entre o recurso federal e a despesa, persistindo o débito correspondente.
Logo, persistem os débitos nos valores de R$ 387.225,15, na data de 15/4/2011, e de R$ 999.972,25, na data de 14/6/2011, em virtude da ausência de comprovação da execução física do objeto contratado e da ausência de demonstração do nexo de causalidade (esta em relação ao primeiro pagamento apenas) .
Ainda em relação aos serviços de locação ou aquisição de veículos, máquinas e equipamentos para transporte e reconstrução, tem-se as despesas com outros quatro fornecedores/prestadores: empresa Carangola, César Augusto Jordão Pinto, Marcus Vinícius Xavier e a empresa Nova Tenco. Os dois primeiros prestaram serviços de locação, o terceiro serviço de motorista e o último venda de equipamento - rolo compactador.
Há apontamentos para os três primeiros prestadores de ausência de motivação da despesa, inclusive sem demonstração do nexo causal com o desastre; ausência de descrição completa do objeto contratado; não comprovação física do objeto, já que não foi informada a localidade e tempo de duração.
A partir da natureza dos serviços descritos nos documentos fiscais (locações de transpalhateira e empilhadeiras e prestação de serviço de motorista) , é razoável presumir que se deram para fazer frente às ações de desobstrução e remoção de escombros ou de organização de donativos. Assim, pode-se observar que os serviços se harmonizam à finalidade do repasse (ações de socorro, assistência e restabelecimento dos serviços essenciais - Portaria GM/MI 24/2011, peça 6) , cujas ações estão previstas no Decreto 7.257/2010. Não se percebe, portanto, a ausência de nexo causal com o desastre, ao contrário do apontamento, assim como, dado ao contexto dos gastos (naquelas ações) e à materialidade das despesas, e a partir dos documentos de despesa apresentados, entende-se que houve a descrição satisfatória do objeto "contratado". 
Exigir outro documento comprobatório além dos documentos de despesa para fins de comprovação de execução física (contendo informação sobre a localidade em que ocorreu e o tempo de duração dos serviços, como relatório de fiscalização) seria desejável, mas não se mostra razoável impugnar a despesa por falta disso, dada a característica dos serviços prestados de locação de equipamentos, notoriamente utilizados em eventos similares ao analisado (e não de aquisição para entrega de material a outrem, por exemplo, que ensejaria a demonstração efetiva da transação) .
Podem-se acatar, portanto, as despesas correspondentes, nos valores de: R$ 1.080,00, R$ 20.400,00 e R$ 20.400,00, com a empresa Carangola; R$ 16.500,00, com César Augusto Jordão Pinto; R$ 4.130,00, com Marcus Vinícius Xavier.
Quanto à despesa com a empresa Nova Tenco, aquisição de equipamento rolo compactador, no valor de R$ 86.800,00, a ausência de finalidade/motivação da despesa foi questionada. Os elementos apresentados foram com vistas a comprovar a despesa somente, mas não a justificaram. 
Esse equipamento tem por função diminuir e comprimir superfícies que possuem grande quantidade de solo ou resíduos. Suas aplicações são diversas e vão desde obras rodoviárias, compactando o solo para construção de vias, até a compressão de superfícies para edificações.
Levando-se em conta o apontamento do órgão concedente de que não há elementos indicativos da emergencialidade e do caráter provisório do restabelecimento das vias (consignado à peça 72) , e persistindo a ausência de justificativa da despesa por parte do responsável, a análise da harmonização do gasto com a finalidade do repasse (ações de socorro, assistência e restabelecimento dos serviços essenciais - Portaria GM/MI 24/2011, peça 6) fica prejudicada. Se o bem tiver sido utilizado em ações de trafegabilidade, por exemplo, a finalidade estaria atendida, por se enquadrar em ações de restabelecimento de serviços essenciais (art. 2º, inciso VII, do Decreto 7.257/2010) ; por outro lado, se utilizado para reconstrução de vias, se enquadrariam em ações distintas, quais sejam, ações de reconstrução (ações de caráter definitivo destinadas a restabelecer o cenário destruído pelo desastre - art. 2º, inciso VIII, daquele decreto) .  
Também resta demonstrar que a aquisição em detrimento da locação do equipamento era a melhor opção, no que tange à economicidade do gasto, mas sobre isto o responsável não foi chamado a se pronunciar. 
Considerando, então, que houve a comprovação da despesa; que a utilização do equipamento se mostra razoável para fazer frente às ações previstas no Decreto 7.257/2010, restando a dúvida se tais ações se harmonizaram ou não com a finalidade específica do repasse; que eventual desvio de finalidade neste caso acarretaria a responsabilização pelo dano ao ente municipal que se beneficiou dele, dado o contexto da realização da despesa (equipamento faturado para a prefeitura) , e não ao gestor; que uma eventual nova citação do município para esta ocorrência restaria prejudicada, já que se transcorreram mais de dez anos da data do fato gerador (4/4/2011) , entende-se que deva se desconsiderar o débito correspondente, sobretudo por ser possível que a máquina tenha sido usada, ao menos em parte do tempo, nas ações de restabelecimento de serviços essenciais, ligadas ao evento danoso que ensejou o repasse federal. 
Nas despesas com a contratação da empresa Agents - Proteção Patrimonial e Serviços Ltda., para organização de estoque, da Pousada Residencialdo Golf Ltda. e do Comércio Big Um Cereais Ltda. (Hotel do Prado) , ambas para hospedagem, os apontamentos são de ausência de justificativa para a finalidade da despesa; não comprovação física do objeto, já que não foi informada a localidade e tempo de duração e/ou as atividades desenvolvidas.
A partir da natureza dos serviços descritos nos documentos fiscais (serviços de organização de estoque e vale transporte e alimentação, para a primeira empresa, e hospedagem técnicos do ITERJ e SEGOV, cujos serviços têm ligação com eventos similares ao analisado) , é razoável presumir que se deram para fazer frente às ações de assistência às vítimas, como de provisão e meios de preparação de alimentos ou de apoio logístico. Assim, pode-se observar que os serviços se harmonizam à finalidade do repasse (ações de socorro, assistência e restabelecimento dos serviços essenciais - Portaria GM/MI 24/2011, peça 6) , cujas ações estão previstas no Decreto 7.257/2010. Não se percebe, portanto, a ausência de nexo causal com o desastre, assim como, dado o contexto dos gastos (naquelas ações) e a materialidade das despesas, e a partir dos documentos de despesa apresentados, entende-se que houve a descrição satisfatória do objeto "contratado". 
Exigir outro documento comprobatório além dos documentos de despesa para fins de comprovação de execução física (contendo informação sobre a localidade em que ocorreu e o tempo de duração dos serviços e/ou as atividades desenvolvidas, como relatório de fiscalização) seria desejável, mas não se mostra razoável impugnar a despesa apenas por conta disso, dada a característica dos serviços prestados notoriamente utilizados em eventos similares ao analisado (e não de aquisição para entrega de material a outrem, por exemplo, que ensejaria a demonstração efetiva da transação) .
Pode-se acatar, portanto, as despesas correspondentes, nos valores de: R$ 12.110,00, com a empresa Agents - Proteção Patrimonial e Serviços LTDA.; R$ 600,00, com a Pousada Residencial do Golf Ltda.; R$ 2.500,00, com Comércio Big Um Cereais Ltda. (Hotel do Prado) (há uma diminuta diferença no valor de R$ 200,00 entre o valor da última despesa e do respectivo documento fiscal que pode ser relevada) .
Por fim, nas despesas dos demais fornecedores, com indicação de terem sido para aquisição de lacre plástico, sacos plásticos, refeições, recarga de gás, compactador (AM Ferreira de Souza Lanches, Armazem Olavo Bilac, Reis e Chaves Ltda. e Sendas Distribuidora S/A.) , ou de custear faturas de água, luz e telefone, referentes a abrigos e depósitos de donativos (Águas do Imperador, Ampla Energia e Serviços S/A e Telemar Norte Leste S/A.) , os apontamentos são de ausência de justificativa para a finalidade da despesa; não comprovação física do objeto, já que não foi informada a localidade, as atividades desenvolvidas e/ou o período de funcionamento dos depósitos e abrigos, ou apresentado demonstrativo da distribuição dos bens adquiridos, produzidos ou construídos, bem como lista de beneficiários que comprove o recebimento dos mesmos.
Diferentemente das demais despesas, a defesa não apresentou documentação sobre estes gastos. Todavia, observa-se, em exame sumário, que constam nos autos documentos de comprovação de despesas (como empenhos e documentos fiscais) a elas ligados, inclusive com alguns elementos indicando os locais onde ocorreram e/ou seus beneficiários (documentação está esparsa ao longo do processo: como à peça 10, p. 184-191; peça 11, p. 1-30, 117-125, 151-153; peça 34, p. 67-111 - como a ausência de documentação de despesa não foi indicada pelo órgão repassador, e dada à materialidade das despesas, de pequena monta, com inúmeros documentos, o exame deteve-se a uma parte da documentação apenas) . 
A partir da natureza dos serviços descritos nos documentos fiscais (alimentos, água, serviços de água/luz/telefone - estes com indicação de terem sido para os abrigos e depósitos de donativos) , é razoável presumir que se deram para fazer frente às ações de assistência às vítimas, como de fornecimento de água potável, provisão e meios de preparação de alimentos, suprimento de material de abrigamento ou de apoio logístico. Assim, pode-se observar que os serviços se harmonizam à finalidade do repasse (ações de socorro, assistência e restabelecimento dos serviços essenciais - Portaria GM/MI 24/2011, peça 6) , cujas ações estão previstas no Decreto 7.257/2010. Não se percebe, portanto, a ausência de nexo causal com o desastre. 
Entende-se que exigir outro documento comprobatório além dos documentos de despesa para fins de comprovação de execução física (contendo informação sobre a localidade em que ocorreu ou apresentando demonstrativo da distribuição dos bens adquiridos, produzidos ou construídos, bem como lista de beneficiários que comprove o recebimento dos mesmos) se mostra necessário para essas despesas, sobretudo para a distribuição de água/alimentos (aquisição para entrega de material a outrem ensejaria a demonstração efetiva da transação) . Todavia, dada a modicidade dos valores envolvidos, em torno de R$ 20 mil, um montante ínfimo se comparado com o total dos valores aplicados no objeto, e considerando que houve comprovação financeira das despesas, carecendo tão-somente de elementos complementares que serviriam para fortalecer a comprovação física dessa parcela (ínfima) do objeto, pode-se relevar essa lacuna e acolher o gasto.
O custeio com despesas de eventuais abrigos e depósitos também necessitam de informações sobre a despesa realizada, mas se observou (em análise sumária dos elementos dos autos, sem a pretensão de ser exaustivo) a indicação na documentação dos locais beneficiados, ao contrário do apontamento (em que pese não se tenha observado a informação do período de funcionamento deles, entende-se que a indicação do local apenas já demonstra a finalidade do gasto) . 
Pode-se acatar, portanto, as despesas correspondentes, nos montantes de: R$ 17.949,07 (fornecedores AM Ferreira de Souza Lanches, Armazem Olavo Bilac, Reis e Chaves LTDA e Sendas Distribuidora S/A.) ; R$ 5.022,78 (fornecedores Águas do Imperador, Ampla Energia e Serviços S/A e Telemar Norte Leste S/A.) .
Ante o exposto, entende-se que a irregularidade relativa à  ausência de comprovação da boa e regular aplicação de parte dos recursos públicos resultou no débito no valor de R$ 387.225,15, na data de 15/4/2011, em virtude da ausência de demonstração do nexo de causalidade entre os recursos federais e a despesa incorrida (pela falta de comprovante de pagamento da despesa) .
Ineficácia da despesa, seja para o atingimento dos objetivos do repasse seja pela incompatibilidade com os serviços de comunicação adotados pelo município, que a tornam inútil
Os apontamentos do órgão repassador foram de que os equipamentos adquiridos para restabelecer emergencialmente a comunicação entre os agentes envolvidos na resposta ao desastre foram adquiridos cinco meses após o desastre, desconstruindo a emergencialidade da aquisição, bem como não estavam sendo utilizados pela incompatibilidade com os serviços de comunicação adotados pelo município. 
A defesa entende que as justificativas para aquisição de equipamentos de comunicação, a documentação de despesa e o parecer da assessoria jurídica que respalda a contratação são suficientes para elidir a irregularidade.
Anexada à defesa, foram apresentadas cópias dos documentos sintetizados na tabela abaixo:
	Data 
	Valor histórico (R$) 
	Anexo à defesa/ despesa indicada
	Localização neste processo
	Conteúdo dos elementos apresentados

	11/3/11
	97.222,00
	anexos 28-32, despesa com Radiohaus Com e Tec de Prod Eletron
	peças 124-128
	Capa do Processo 994/2011; ofício de requisição e justificativa do Secretário Municipal de Trabalho, Assist. Social e Cidadania, solicitando autorização para aquisição dos equipamentos de rádios; parecer jurídico aprovando a contratação; NFs-e 81 e 95 emitidas pela citada empresa, de 1/2/2011 e 4/2/2011, nos valores de R$ 82.797,00 e R$ 14.425,00, com descrição dos equipamentos (totalizando o mencionado valor da despesa) ; comprovante de TED em favor da empresa correspondente àquele montante e data.

A primeira ressalva sobre a despesa refere-se ao momento de sua realização. Se após seis meses da ocorrência do evento natural que ensejou a despesa, como apontado pelo órgão, poder-se-ia configurar em não atingimento dos objetivos do repasse. Todavia, os documentos fiscais apresentados indicam que, ao contrário, a despesa ocorreu (foi faturada) no mês seguinte ao evento/desastre (Decreto Municipal de situação anormal, caracterizada como situação de emergência datado de 14/01/2011; Documento de Avaliação de Danos Advan indicam chuvas em dezembro/2010 e janeiro/2011) .
Também há o registro do órgão repassar de que, em cenários de desastre, é comum a perda de fornecimento de sinais de comunicação, cabendo providências emergenciais para sanar a problemática. Considerou a aquisição de radiocomunicadores como atividade referente ao apoio logístico, prevista no inciso VI do art. 2º do Decreto 7.257/2010, uma vez que a finalidade do procedimento foi viabilizar as ações típicas de defesa civil (restabelecer comunicação para ações de busca e salvamento) , com a utilização do bem em campo (peça 50, p. 6) . Dessa forma, é razoável inferir a regularidade da despesa no que tange ao atingimento dos objetivos do repasse. 
Quanto à segunda ressalva, de os equipamentos de comunicação adquiridos serem incompatíveis com o sistema de comunicação municipal, em que pese a defesa não tenha se pronunciado, entende-se que esse apontamento do órgão repassador é frágil, pois a eventual incompatibilidade não foi acompanhada de elementos que certifiquem a alegada inutilidade do equipamento de comunicação adquirido, ou seja, não há prova dessa ressalva.
Logo, ante o conjunto dos fatos relatados, entende-se descaracterizada a irregularidade em comento e, por conseguinte, não subsiste o débito correlato.
Aplicação de parte dos recursos federais em finalidade diversa daquela previamente pactuada, em benefício do ente federado
Os apontamentos do órgão repassador foram de que a despesa não teria ligação com o desastre. Primeiro, porque já havia requerimento anterior ao desastre para reforma do cemitério de Itaipava. Segundo porque as gavetas mortuárias só foram concluídas sete meses após o evento adverso. Nenhuma vítima do desastre teria sido sepultada nas novas sepulturas.
O argumento preliminar da defesa com vistas a transferir a responsabilidade do ente municipal para o ex-gestor não se sustenta, tendo em vista que não houve apontamento desabonando a despesa propriamente dita, apenas se questionou sua aderência à finalidade dos recursos federais repassados. O benefício do município com a obra é patente, dada à natureza do gasto e sua comprovação.
No exame da finalidade da despesa, deve-se levar em questão os objetivos do repasse. O repasse federal foi autorizado pela Portaria GM/MI 24/2011 (peça 6) , para ações de socorro, assistência e restabelecimento dos serviços essenciais.
Os elementos trazidos pela defesa são na tentativa de justificar a necessidade da realização da obra e que se deram dentro do período em que o município ainda se encontrava sob efeitos de decretos emergenciais de estado de calamidade, atendendo à finalidade do Decreto 7.257/2010. Entende-se razoáveis os argumentos e elementos apresentados nesse sentido, pelos motivos expostos adiante.
Se levar em conta que o estado de calamidade persistiu ao longo de 2011 no município, conforme decretos trazidos pela defesa, e que a obra fora concluída e paga naquele ano, pode-se considerar que a realização de despesa ocorreu em momento oportuno. 
Os serviços de ampliação do cemitério também podem ser considerados como ocorridos em virtude do desastre, cujas consequências buscou-se mitigar, pois, conforme registro do próprio órgão repassador, poderiam se enquadrar no sentido amplo de "manejo de mortos", previsto no inciso VI do art. 2º do Decreto 7.257/2010, abrangendo as várias etapas para o sepultamento das vítimas do desastre. Dessa forma, sob o princípio da razoabilidade, evita-se a ocorrência de novos problemas de saúde pública, além de garantir os requisitos mínimos da dignidade da pessoa humana (peça 50, p. 6) . 
Sendo serviços possíveis de enquadramento em ações de assistência às vítimas, em conformidade com a finalidade do repasse, portanto, e realizados durante o período de estado de calamidade, a finalidade da despesa não se mostra diversa daquela previamente pactuada, razão pela qual se entende descaracterizada a irregularidade em comento e, por conseguinte, não subsiste o débito correlato.
Prescrição da Pretensão Punitiva
	Vale ressaltar que a pretensão punitiva do TCU, conforme Acórdão 1441/2016-TCU-Plenário, Relator: Benjamin Zymler, que uniformizou a jurisprudência acerca dessa questão, subordina-se ao prazo geral de prescrição indicado no art. 205 do Código Civil, que é de dez anos, contado da data de ocorrência da irregularidade sancionada, nos termos do art. 189 do Código Civil, sendo este prazo interrompido pelo ato que ordenar a citação, a audiência ou a oitiva dos responsáveis.
No caso em exame, não tendo transcorrido mais de dez anos entre a prática do ato questionado, ocorrida em 15/4/2011 (data do pagamento da despesa não devidamente comprovada) , e o ato ordenatório da citação do responsável, praticado em setembro/2019 (peça 76) , não restou configurada a prescrição da pretensão punitiva, razão pela qual se propõe a multa prevista na Lei 8.443/1992.
CONCLUSÃO
Em face da análise promovida na seção "Exame Técnico", verifica-se que, em relação ao responsável Paulo Roberto Mustrangi de Oliveira (CPF: XXX.575.067-XX) , persiste a irregularidade relativa à  ausência de comprovação da boa e regular aplicação de parte dos recursos públicos. Em que pese tenha logrado comprovar a maior parte dos valores objeto da citação, para uma das despesas questionadas não teve êxito, correspondendo ao débito no valor de R$ 387.225,15, na data de 15/4/2011, em virtude da ausência de demonstração do nexo de causalidade entre os recursos federais e a despesa incorrida (pela falta de comprovante de pagamento da despesa) .
Considerando que inexistem nos autos elementos que demonstrem a sua boa-fé ou a ocorrência de outras excludentes de culpabilidade, propõe-se, desde logo, a rejeição parcial das alegações de defesa apresentadas, o julgamento irregular das suas contas, a imputação de débito correspondente ao valor acima mencionado, e a aplicação de multa prevista no art. 57 da Lei 8.443/1992.
Quanto ao município de Petrópolis - RJ (CNPJ: 29.138.344/0001-43) , observa-se que as alegações de defesa foram suficientes para afastar a irregularidade a ele atribuída e, por conseguinte, o débito. Propõe-se a exclusão da relação processual do município, portanto, em virtude de não se verificar sua participação na irregularidade aqui tratada.
PROPOSTA DE ENCAMINHAMENTO
Ante o exposto, submetem-se os autos à apreciação, para envio ao Ministério Público junto ao TCU, e posterior encaminhamento ao Gabinete do Exmo. Sr. Ministro-Relator Vital do Rêgo, com a seguinte proposta:
excluir da relação processual o município de Petrópolis - RJ (CNPJ: 29.138.344/0001-43) ;
rejeitar parcialmente as alegações de defesa apresentadas pelo Sr. Paulo Roberto Mustrangi de Oliveira (CPF: XXX.575.067-XX) ;
julgar irregulares, com fundamento nos arts. 1º, inciso I, 16, inciso III, alínea "c", 19, caput, e 23, inciso III, alínea "a", da Lei 8.443/1992, as contas do Sr. Paulo Roberto Mustrangi de Oliveira (CPF: XXX.575.067-XX) , condenando-o ao pagamento das quantias a seguir especificadas, com a fixação do prazo de quinze dias, a contar da notificação, para comprovar, perante o Tribunal (art. 23, inciso III, alínea "a", da Lei 8.443/1992, c/c o art. 214, inciso III, alínea "a", do Regimento Interno do TCU) , o recolhimento da dívida aos cofres do Tesouro Nacional, atualizada monetariamente e acrescida dos juros de mora, calculados a partir das datas discriminadas até a data do recolhimento, na forma da legislação em vigor:
	DATA DA OCORRÊNCIA
	VALOR ORIGINAL (R$) 

	15/4/2011
	387.225,15 

	14/6/2011
	999.972,25

	Valor atualizado do débito (com juros) em 31/5/2021: R$ 2.586.623,88 (peça 130) 
aplicar ao Sr. Paulo Roberto Mustrangi de Oliveira (CPF: XXX.575.067-XX) a multa prevista nos arts. 19, caput, e 57 da Lei 8.443/1992 c/c os arts. 210, caput, e 267 do Regimento Interno do TCU, fixando-lhe o prazo de 15 (quinze) dias, a contar da notificação, para que comprove perante o Tribunal (art. 23, inciso III, alínea "a", da Lei 8.443/1992, c/c o art. 214, inciso III, alínea "a", do Regimento Interno do TCU) o recolhimento da dívida aos cofres do Tesouro Nacional, atualizada monetariamente desde a data do acórdão até a do efetivo recolhimento se for paga após o vencimento, na forma da legislação em vigor;
autorizar, desde logo, com fundamento nos art. 28, inciso II, da Lei 8.443/1992, a cobrança judicial das dívidas, caso não atendida a notificação, conforme prevê o 219, inciso II, do Regimento Interno do TCU;
autorizar, desde logo, o pagamento da dívida em até 36 (trinta e seis) parcelas mensais e consecutivas, nos termos do art. 217 do Regimento Interno, caso solicitado pelo responsável, fixando-se o vencimento da primeira parcela em quinze dias, a contar do recebimento da notificação, e o das demais a cada trinta dias, devendo incidir sobre cada parcela, os encargos legais devidos, na forma prevista na legislação em vigor; 
alertar o responsável de que a falta de comprovação do recolhimento de qualquer parcela importará o vencimento antecipado do saldo devedor, nos termos do § 2º do art. 217 do Regimento Interno deste Tribunal; 
encaminhar cópia do Acórdão que vier a ser proferido, bem como do relatório e do voto que o fundamenta ao Procurador-Chefe da Procuradoria da República do Rio de Janeiro, para a adoção das medidas que entender cabíveis, em conformidade com o art. 16, § 3º, da Lei 8.443/1992 c/c o art. 209, § 7º, do Regimento Interno do TCU, informando-lhe que o inteiro teor da deliberação pode ser consultado no endereço www.tcu.gov.br/acordaos;
encaminhar cópia do Acórdão que vier a ser proferido ao Ministério do Desenvolvimento Regional e aos responsáveis, para ciência, informando que a presente deliberação, acompanhada do Relatório e do Voto que a fundamenta, está disponível para a consulta no endereço www.tcu.gov.br/acordaos, além de esclarecer que, caso requerido, o TCU poderá fornecer sem custos as correspondentes cópias, de forma impressa.
O Ministério Público junto ao TCU, representado pela Procuradora-Geral Cristina Machado da Costa e Silva, divergiu da unidade técnica em relação às contas do ex-prefeito, e emitiu o seguinte parecer (peça 134) :
	Trata-se de Tomada de Contas Especial instaurada pelo Ministério do Desenvolvimento Regional em razão de irregularidades apontadas na execução do Termo de compromisso n.º 3/2011 (Siafi 666051) , mediante o qual foram repassados R$ 7 milhões ao município de Petrópolis/RJ para atendimento emergencial de socorro e assistência às pessoas afetadas por enchentes e enxurradas em janeiro/2011.
2.	O Senhor Paulo Roberto Mustrangi de Oliveira, ex-prefeito à época dos fatos inquinados, foi regularmente citado em razão das seguintes irregularidades (peças 80 e 82) :
a) ausência de comprovação da boa e regular aplicação de parte dos recursos repassados, evidenciada pela:
- falta de comprovante de pagamento da despesa no valor de R$ 387.225,15;
- falta de nota fiscal relativa a despesas no valor de R$ 999.972,25;
- carência de elementos comprobatórios que permitissem concluir que a população foi alcançada com todas as ações desenvolvidas em resposta ao desastre, como: i) ausência de motivação da despesa, inclusive sem demonstração do nexo causal com o desastre; ii) ausência de descrição completa do objeto da despesa; iii) não comprovação da execução física do objeto, no tocante às despesas com locação ou aquisição de veículos e equipamentos, provisão de alimentos, organização de donativos e hospedagem, relacionados na tabela à peça 72;
b)  prática de ato antieconômico, evidenciado pela ineficácia da despesa relativa à aquisição de equipamentos de comunicação incompatíveis com o sistema de comunicação municipal e após seis meses da ocorrência do evento natural (R$ 97.222,00) .
3.	Já o município de Petrópolis/RJ foi citado em virtude da aplicação de recursos federais em finalidade diversa daquela previamente pactuada, sem autorização prévia do órgão repassador, em benefício do ente federado, consistente na construção de gavetas mortuárias em cemitério da região, no valor de R$ 279.297,71 (peças 79 e 81) .
4.	A SecexTCE, em exame das alegações de defesa apresentadas, propõe acolher as alegações de defesa do Município de Petrópolis, de modo a afastar a irregularidade relativa ao desvio de finalidade na construção de câmaras mortuárias com recursos do Termo de Compromisso e, por conseguinte, excluir o ente federado da relação processual.
5.	No tocante ao Senhor Paulo Roberto Mustrangi de Oliveira, a Unidade Técnica propõe considerar devidamente comprovadas diversas despesas questionadas e afastar os respectivos débitos, mantendo, contudo, os débitos relativos aos valores pagos à Comdep - Companhia Municipal de Desenvolvimento de Petrópolis, nos montantes de R$ 387.225,15 e R$ 999.972,25, em virtude da ausência de comprovação da execução física do objeto contratado e da ausência de demonstração do nexo de causalidade no caso do primeiro pagamento (item 36 da instrução à peça 131) .
6.	Em virtude disso, propõe julgar irregulares as contas do responsável, condenando-o a restituir as quantias acima mencionadas, com os acréscimos devidos de atualização monetária e juros de mora, e aplicando-lhe multa com fundamento no art. 57 da Lei n.º 8.443/1992.
7.	Ao tempo em que endossamos boa parte das conclusões oferecidas pela SecexTCE à peça 131, pedimos vênias para divergir do encaminhamento alvitrado em relação às contas do ex-prefeito.
8.	Consoante bem assinalou a Unidade Técnica, a documentação trazida aos autos pelo Senhor Paulo Roberto Mustrangi de Oliveira em sede de alegações de defesa de fato não se presta a elidir os dois débitos remanescentes. Por outro lado, compulsando os autos, encontramos evidências que a nosso ver fragilizam a impugnação dos pagamentos nos valores de R$ 387.225,15 e R$ 999.972,25 e a subsequente irregularidade das contas do ex-prefeito e sua condenação em débito e multa.
9.	Os pagamentos infirmados se inserem no âmbito de contrato firmado com a empresa vinculada ao ente municipal, por dispensa de licitação, para restabelecimento de serviços essenciais, demolição de edificações, desobstrução de vias públicas, limpeza urbana, entre outros, no valor no valor total de R$ 5 milhões (R$ 4 milhões, ajustados no Termo n.º 38/2011, acrescido de R$ 1 milhão, mediante o Termo n.º 48/2011, conforme evidências à peça 34, p. 122-125) . A execução do contrato alcançou o montante total de R$ 4.999.969,55.
10.	Conforme consta da Prestação de Contas Final (peça 19, pp. 15, 20) e dos registros de tesouraria apostos no processo de acompanhamento do contrato (peça 34, pp. 119-120) , os aludidos pagamentos à Comdep ocorreram em 15/04/2011 (R$ 387.225,15) , e em 20/05/2011 e 14/06/2011 (R$ 944.421,04 e R$ 55.551,21, totalizando R$ 999.972,25) . O extrato da conta corrente vinculada ao ajuste evidencia débitos nos valores e datas mencionados (peça 19, pp. 56, 57, 59, peça 32, pp. 9, 11, 12) .
11.	Dão suporte a esses dois pagamentos as notas fiscais n.º 7395 e n.º 7398, emitidas em 06/04/2011 e 12/05/2011 e cuja liquidação foi devidamente atestada por agente público municipal, em conjunto com os boletins de medição n.º 03/2011 e 04/2011 (peça 34, pp.138-146) .
12.	Não se sustenta, portanto, o argumento empregado pela SecexTCE para infirmar o nexo financeiro dos pagamentos, fundado na ausência de planilhas de medição, diário de obras, relatório de fiscalização, as built ou qualquer detalhe, no contrato ou nas notas fiscais, da quantidade de trabalhadores e de equipamentos envolvidos no contrato (item 32 da instrução à peça 131) .
13.	Outro fundamento suscitado para a impugnação dos dois pagamentos consistiu na carência de provas adequadas da execução física das respectivas despesas.
14.	A esse respeito, constata-se que o Parecer n.º 0009/2016/SEDEC/CENAD/CGMO, de 6/7/2016 (peça 50, pp. 8 e 19) , apontou a necessidade de esclarecer a finalidade e nexo causal de pagamentos à Comdep com os trabalhos de reconstrução pós desastre.
15.	Após o envio de documentação pela Prefeitura (peça 51, pp. 44-52) , em resposta ao Ofício n.º 1005/SEDEC/CENAD/CPG, de 9/5/2016 (peça 47, p. 2) , sobreveio o Parecer n.º 42/2016/SEDEC/CENAD/CGMO, de 12/12/2016, que manteve a glosa das aludidas despesas, devido essencialmente à falta de descrição completa do objeto (peça 52, pp. 3 e 7) .
16.	Vale observar que a Cláusula Primeira do contrato com a Comdep dispôs que "o objeto do presente contrato, sob regime de tarefa, é a prestação de serviços referentes à contratação de pessoas, máquinas e equipamentos, para restabelecer a normalidade das vias das famílias atingidas na região contemplada no Decreto n.º 429, de 14 de janeiro de 2011 (declara situação anormal, caracterizada como estado de calamidade pública) , destinada a promover a retirada de barreiras, escombros, entulhos e lama produzida pela ação de águas pluviais".
17.	Vê-se, pois, que o contrato estabeleceu de forma objetiva que os serviços que deveriam ser prestados pela Comdep, em regime de tarefa, consistiam na contratação de pessoas, máquinas e equipamentos para a recuperação nas regiões atingidas pelas enxurradas e desabamentos.
18.	Em exame perfunctório dos documentos pertinentes aos pagamentos pelos serviços objeto das medições n.º 01 e n.º 02/2011 (peça 34, pp. 126-137) , não identificamos discrepâncias evidentes em relação à documentação das medições n.º 3/2011 e n.º 04/2011, cujos pagamentos foram impugnados pela Secretaria de Defesa Civil.
19.	Também é oportuno destacar que a Controladoria-Geral da União, no Relatório de Fiscalização n.º 2011/11899, de janeiro/2012, que consolidou as constatações de inspeções realizadas em junho/julho e setembro/2011 no município de Petrópolis/RJ, consignou que os pagamentos à Comdep, em quatro medições, eram suportados por notas fiscais dos fornecedores e planilhas de demonstrativo de utilização de máquinas, equipamentos e horas de trabalho de mão de obra (peça 23, pp. 5, 23) . Releva frisar que a CGU não apontou irregularidades na execução do contrato com a Comdep.
20.	Diante do contexto fático-probatório ora delineado, não consideramos razoável impugnar apenas parte dos pagamentos realizados no âmbito de contrato de maior valor, sob os argumentos de descrição incompleta do objeto ou de falta de nexo causal com os trabalhos de reconstrução. O caráter genérico de tais imputações não se presta para justificar a glosa dessas despesas, uma vez que os demais pagamentos no âmbito do mesmo contrato foram aprovados sem qualquer ressalva pelo órgão repassador dos recursos.
21.	O esclarecimento desse ponto pressupõe a realização de diligência para que a Secretaria de Defesa Civil apresente indícios mais consistentes das irregularidades que ensejaram a reprovação das aludidas despesas. Ponderamos, todavia, que o decurso de 10 anos desde a época dos fatos traz relevantes prejuízos à regular instrução processual, razão pela qual nos abstemos de propor ao Ministro-Relator a adoção da medida saneadora em questão.
22.	Em face do exposto, esta representante do Ministério Público de Contas em linha de parcial concordância com os encaminhamentos alvitrados pela SecexTCE às peças 131-133, manifesta-se no sentido de:
- acatar as alegações de defesa do Município de Petrópolis/RJ, excluindo-o da presente relação processual, e 
- acatar parcialmente as alegações de defesa do Senhor Paulo Roberto Mustrangi de Oliveira, julgando-se regulares com ressalva suas contas e, por conseguinte, dando-lhe quitação.
É o relatório.

Monique Giovanni da Silva (OAB/RJ 153.509); Eraldo Fernando Gerbassi da Silva (OAB/RJ 55.982) e outros.

Procuradora-Geral Cristina Machado da Costa e Silva.

TOMADA DE CONTAS ESPECIAL. TERMO DE COMPROMISSO. APOIO FINANCEIRO PARA ATENDIMENTO EMERGENCIAL DE SOCORRO E ASSISTÊNCIA ÀS PESSOAS AFETADAS POR ENCHENTES E ENXURRADAS NO MUNICÍPIO DE PETRÓPOLIS/RJ. CONTAS REGULARES COM RESSALVA.

TOMADA DE CONTAS ESPECIAL (TCE)

Secretaria de Controle Externo de Tomada de Contas Especial (SecexTCE).

Em apreciação, tomada de contas especial instaurada pelo Ministério do Desenvolvimento Regional em desfavor do Sr. Paulo Roberto Mustrangi de Oliveira e do município de Petrópolis/RJ, em razão de irregularidades apontadas na execução do Termo de Compromisso 3/2011 (Siafi 666051) , para atendimento emergencial de socorro e assistência às pessoas afetadas por enchentes e enxurradas ocorridas em janeiro de 2011 na Região Serrana do Rio de Janeiro.
A situação de emergência no Município de Petrópolis foi reconhecida por meio da Portaria 25, de 13/1/2011, do então Ministério da Integração Nacional (peça 7) . 
O Termo de compromisso 3/2011 foi firmado no valor de R$ 7.000.000,00, integralmente repassados pelo concedente (Ordem Bancária 2011OB8000005, peça 8, p. 10) , sem contrapartida do convenente, por se tratar de transferência obrigatória, com vigência de 14/1/2011 a 13/1/2012, e prazo para apresentação da prestação de contas até 26/1/2018.
Nesta Corte, o acompanhamento da aplicação dos recursos federais transferidos ao Governo do Estado do Rio de Janeiro e às Prefeituras da Região Serrana Fluminense para as ações de socorro, assistência às vítimas, restabelecimentos dos serviços essenciais e reconstrução, decorrentes dos eventos climáticos ocorridos no início de 2011, foi realizado no âmbito do TC Processo 000.919/2011-0, com monitoramento no TC Processo 027.325/2016-4.
Na fase interna da presente tomada de contas especial, em obediência aos princípios constitucionais que asseguram o direito ao contraditório e à ampla defesa (art. 5º, inciso LV, da Constituição Federal) , foi dada oportunidade de defesa aos responsáveis. No entanto, as alegações apresentadas não foram suficientes para elidir as irregularidades constatadas.
No Parecer 09/2016/SEDEC/CENAD/CGMO (peça 50) , de 6/7/2016, foi sugerida glosa de R$ 2.101.067,18, dos quais R$ 1.637.747,47 relativos à ausência de elementos comprobatórios da correta execução dos recursos federais, e R$ 463.319,71 em desacordo com os critérios para cumprimento do objeto ou atingimento dos objetivos, nos termos do Decreto nº 7.257/2010. Após apresentação de novas documentações complementares, o Parecer 42/2016/SEDEC/CENAD/CGMO (peça 52) concluiu pela não aprovação de R$ 1.951.208,96. 
Em novo exame das informações apresentadas pelo município de Petrópolis, o Ministério da Integração Nacional concluiu pela ausência de fatos novos que ensejassem a revisão da manifestação técnica exarada nos Pareceres 09 e 42/2016 (peça 59) . 
Essa também foi a conclusão do Relatório de Tomada de Contas Especial 7/2018 (peça 66) , com a respectiva matriz de responsabilização (peças 62 e 65) . O tomador de contas apontou que o prejuízo importaria no valor original de R$ 1.777.323,64, imputando-se a responsabilidade a Paulo Roberto Mustrangi de Oliveira, prefeito no período de 1/1/2009 a 31/12/2012, na condição de gestor dos recursos, e ao município de Petrópolis/RJ.
A Controladoria-Geral da União emitiu o relatório de auditoria (peça 67) em concordância com o relatório do tomador de contas. O certificado de auditoria e o parecer do dirigente do órgão de controle interno concluíram pela irregularidade das presentes contas (peças 68 e 69) . O ministro responsável pela área atestou haver tomado conhecimento das conclusões contidas no relatório e certificado de auditoria, bem como do parecer conclusivo do dirigente do órgão de controle interno, manifestando-se pela irregularidade das contas, e determinou o encaminhamento do processo ao Tribunal de Contas da União (peça 70) .
Já nesta Corte de Contas, a SecexTCE realizou a citação dos responsáveis conforme peça 74.
Após a análise dos documentos apresentados em sede de alegações de defesa pelo responsável Paulo Roberto Mustrangi de Oliveira, a unidade instrutora concluiu que, embora tenham permitido a comprovação de parte dos valores objeto da citação, persistiram irregularidades em virtude da ausência de demonstração do nexo de causalidade entre os recursos federais repassados e as despesas incorridas, correspondendo aos débitos nos valores de R$ 387.225,15, na data de 15/4/2011, e R$ 999.972,25, em 14/6/2011.
Quanto ao município de Petrópolis, A SecexTCE considerou que as alegações de defesa foram suficientes para afastar a irregularidade a ele atribuída e, por conseguinte, o débito, propondo sua exclusão da relação processual.
O Ministério Público junto ao Tribunal (MPTCU) , neste feito representado pela Procuradora-Geral Cristina Machado da Costa e Silva, perfilhou parcialmente a proposta de encaminhamento alvitrada pela SecexTCE, ao acompanhar o acolhimento das alegações de defesa do município de Petrópolis, de modo a afastar a irregularidade relativa ao desvio de finalidade na construção de câmaras mortuárias com recursos do Termo de compromisso e, por conseguinte, excluir o ente federado da relação processual. 
No entanto, o MPTCU propôs o acolhimento parcial das alegações de defesa do Sr. Paulo Roberto Mustrangi de Oliveira, com julgamento pela regularidade com ressalva de suas contas. No exame do Parquet, diante da prestação de contas final e dos registros de tesouraria apostos no processo de acompanhamento do contrato, não permaneceria o argumento empregado pela SecexTCE "para infirmar o nexo financeiro dos pagamentos, fundado na ausência de planilhas de medição, diário de obras, relatório de fiscalização, as built ou qualquer detalhe, no contrato ou nas notas fiscais, da quantidade de trabalhadores e de equipamentos envolvidos no contrato". O decurso de dez anos desde a época dos fatos aponta a perda de oportunidade para realização de diligência à Secretaria de Defesa Civil para apresentação de indícios mais consistentes das irregularidades que ensejaram a reprovação das aludidas despesas.
Ante esse relato, passo ao exame dos presentes autos, iniciando pelas alegações de defesa do Município de Petrópolis, seguido das alegações do ex-prefeito.
Na avaliação do órgão repassador, foi apontada ilegalidade na execução dos recursos destinados à construção de gavetas mortuárias, ante elementos indicativos de ineficácia e ausência do caráter de emergência (Parecer 09/2016/SEDEC/CENAD/CGMO, de 06/07/2016) .
O município alegou que a construção de 150 gavetas mortuárias no Cemitério de Itaipava, formalizada pelo processo de dispensa de licitação 1.053/2011, deu-se devido ao grande número de vítimas fatais das chuvas dos dias 11 e 12/01/2011, que tiveram que ser sepultadas num mesmo momento, o que ocasionou uma superlotação dos cemitérios municipais, em especial do Cemitério de Itaipava, que é o mais próximo do local do evento, e teve ocupação total de suas sepulturas perpétuas e covas rasas, já que não tinha gavetas mortuárias. Houve prorrogação da decretação do estado de calamidade ao longo daquele ano (Decretos 429, de 14/1/2011; 481, de 5/4/2011; e 557, de 8/7/2011) , de modo que a obra foi finalizada dentro do prazo de 180 dias estabelecido para dispensa de licitação em casos emergenciais, conforme art. 24, inciso IV, da Lei 8.666/1993.
Alinho-me à conclusão da unidade técnica, endossada pelo Ministério Público de Contas, de que os serviços de ampliação do cemitério podem ser considerados como ocorridos em virtude do desastre, cujas consequências buscou-se mitigar, pois, conforme registro do próprio órgão repassador, poderiam se enquadrar no sentido amplo de "manejo de mortos", previsto no inciso VI do art. 2º do Decreto 7.257/2010, vigente à época. Dessa forma, propugno pelo afastamento do débito correspondente ao ente federado, bem como à sua exclusão da relação processual.
Passo ao exame das alegações do ex-prefeito acerca da ausência de comprovação da boa e regular aplicação de parte dos recursos repassados pela União por meio do Termo de compromisso 3/2011, bem como da prática de ato antieconômico, que teria sido evidenciado pela ineficácia da despesa relativa à aquisição de equipamentos de comunicação incompatíveis com o sistema de comunicação municipal e após seis meses da ocorrência do evento natural.
A unidade técnica propõe considerar devidamente comprovadas parte das despesas questionadas e afastar os respectivos débitos. Os documentos apresentados pelo responsável e/ou já constantes dos autos, a exemplo de justificativas das contratações e despesas com respectivas notas fiscais contendo a descrição dos serviços se prestaram a elidir parte do débito motivador da citação.
Contudo, foram mantidos os débitos relativos aos valores pagos à Companhia Municipal de Desenvolvimento de Petrópolis (Comdep) , nos montantes de R$ 387.225,15 e R$ 999.972,25, em virtude da ausência de comprovação da execução física do objeto contratado e da ausência de demonstração do nexo de causalidade no caso do primeiro pagamento, conforme relatório precedente.
Ao compulsar os autos, o Ministério Público de Contas encontrou evidências que indicam fragilidade na impugnação desses valores de R$ 387.225,15 e R$ 999.972,25.
Após detido exame dos presentes autos, constatei informações que me levam a acompanhar o entendimento lavrado pelo MPTCU, conforme passo a detalhar:
2.1. Em ação de fiscalização da Controladoria-Geral da União, de forma compartilhada com a Secretaria Nacional de Defesa Civil, para análise da situação de calamidade pública em Petrópolis/RJ, consoante Relatório 2011/11899 (peça 23) , o Termo de Contrato 38/2011, de 25/1/2011, celebrado entre a municipalidade e a Companhia Municipal de Desenvolvimento de Petrópolis, foi indicado como o de maior vulto e integrou a verificação da documentação da despesa realizada por amostragem. O órgão de controle interno indicou que a despesa realizada pela referida Companhia, mediante dispensa de licitação, em quatro medições, estava suportada por notas fiscais dos fornecedores e planilhas de demonstrativo de utilização de máquinas, equipamentos e mãos de obra (horas de trabalho) - peça 23, p. 23.
2.2. Apesar de ter sido apontado significativo atraso e morosidade na implementação das obras de reconstrução e prevenção, propiciando o risco de degradação do que já havia sido feito emergencialmente, não foram constatadas irregularidades no Termo de Contrato 38/2011 (peça 23, p. 35) . 
2.3. Conforme Parecer 09/2016/SEDEC/CENAD/CGMO, quanto ao atingimento dos objetivos, a avaliação deve se pautar na verificação da aplicação dos recursos em ações de resposta de interesse público para proteção imediata da população atingida (peça 50, p. 3,) . 
2.4. O Termo 38/2011, de 25/1/2011, celebrado entre o município de Petrópolis e a Companhia Municipal de Desenvolvimento de Petrópolis (peça 34, p. 122) , tem como objeto, sob regime de tarefa, a prestação de serviços referentes à contratação de pessoas, máquinas e equipamentos para restabelecer a normalidade das vidas das famílias atingidas na região contemplada no Decreto 429, de 14/1/2011 (declara situação anormal, caracterizada como estado de calamidade pública) , destinada a promover a retirada de barreiras, escombros, entulhos e lama produzida pela ação de águas pluviais. Por meio do Termo 48/2011, de 25/4/2011 (peça 34, p. 124) , foi realizado aditamento ao Termo 38/2011, no valor de R$ 1.000.000,00 (um milhão de reais) com prorrogação de prazo em 90 (noventa) dias.
2.5. As notas fiscais relativas aos serviços do referido Termo, com o carimbo de atesto dos serviços pelo Secretário de Obras e pelo Engenheiro civil, acompanhadas das planilhas de medição, encontram-se à peça 34: 
	Nota fiscal
	Data
	Valor
	Planilha de medição
	Localização no processo

	007392
	2/3/2011
	R$ 2.317.907,17
	01/2011
	peça 34, p. 126-131

	007394
	28/3/2011
	R$ 1.294.864,98
	02/2011
	peça 34, p. 132-131

	007395
	6/4/2011
	R$ 1.387.225,15
	03/2011
	peça 34, p. 138-141

	007398
	12/5/2011
	R$ 999.972,25
	04/2011
	peça 34, p. 142-149

2.6. A relação de pagamentos constante da prestação de contas final (peça 19, p. 11) , os registros de tesouraria no processo de acompanhamento do contrato (peça 34, p. 117 a 119) e o extrato bancário da conta corrente vinculada ao ajuste (peça 32) indicam os débitos nos valores e datas indicados.
Não se sustenta, portanto, o argumento empregado pela unidade instrutiva para infirmar o nexo financeiro dos pagamentos, fundado na ausência de planilhas de medição, relatório de fiscalização ou notas fiscais, entre outros. O acolhimento das alegações de defesa, quanto ao débito, sugerido pelo Ministério Público de Contas, fundamenta-se nos documentos acostados nos autos.
Relembro que estamos diante de caso de situação de emergência no município de Petrópolis, em decorrência de fortes chuvas e enxurradas no início de 2011 (Portaria 25/2011 do Ministério da Integração Nacional) , de modo que se faz prioritária a identificação dos requisitos de finalidade, emergencialidade e nexo causal com o evento adverso. 
Neste momento processual, mostra-se inviável medida saneadora para realização de diligências, Secretaria de Defesa Civil, conforme apontou o MPTCU:
20. Diante do contexto fático-probatório ora delineado, não consideramos razoável impugnar apenas parte dos pagamentos realizados no âmbito de contrato de maior valor, sob os argumentos de descrição incompleta do objeto ou de falta de nexo causal com os trabalhos de reconstrução. O caráter genérico de tais imputações não se presta para justificar a glosa dessas despesas, uma vez que os demais pagamentos no âmbito do mesmo contrato foram aprovados sem qualquer ressalva pelo órgão repassador dos recursos.
21. O esclarecimento desse ponto pressupõe a realização de diligência para que a Secretaria de Defesa Civil apresente indícios mais consistentes das irregularidades que ensejaram a reprovação das aludidas despesas. Ponderamos, todavia, que o decurso de 10 anos desde a época dos fatos traz relevantes prejuízos à regular instrução processual, razão pela qual nos abstemos de propor (...) a adoção da medida saneadora em questão.
Assim, acolho parcialmente as alegações de defesa apresentadas pelo Sr. Paulo Roberto Mustrangi de Oliveira para, no mérito, julgar regulares com ressalva suas contas e dar-lhe quitação.
Ante o exposto, voto para que seja acolhida a minuta de acórdão que ora trago à apreciação deste Colegiado.
TCU, Sala das Sessões, em 17 de agosto de 2021.
Ministro VITAL DO RÊGO 
Relator